臺灣高等法院刑事判決　　　　　　　　　　　　九十一年度重上更(四)字第三八號
　　上　訴　人
　　即　被　告　甲○○
　　選任辯護人　丁福慶
右上訴人因違反山坡地保育利用條例案件，不服台灣板橋地方法院八十三年度訴字第
二八四一號，中華民國八十四年三月三十日第一審判決（起訴案號：台灣板橋地方法
院檢察署八十三年偵字第一三三七八號），提起上訴，經判決後，由最高法院第四次
發回更審，本院判決如左：
    主  文
原判決撤銷。
甲○○無罪。
    理  由
一、公訴意旨以：被告甲○○明知林慶平所有，坐落台北縣五股鄉○○村○○○○段
    第五○九之二地號土地，係經台灣省政府及台北縣政府公告列為法定山坡地及都
    市計畫林口特定區計畫內保護區，依山坡地保育利用條例之規定，欲採取土石及
    開挖整地等工程者，應先擬具水土保持計畫，送請各該目的事業主管機關會同主
    管機關核定並監督實施，始可為之，竟違反上開規定，未經得地主之同意，自民
    國八十二年四月十二日起至同年四月二十一日止，僱用知情之楊登峰及李銘陞（
    二人均經台灣板橋地方法院判處有期徒刑七月，緩刑二年確定）駕駛挖土機開挖
    該山坡地，致該山坡地如遇大雨，易造成土石流失及坍坊，危及山坡地下之道路
    ，致生公共危險，嗣於八十二年四月二十一日，經警當場查獲等語，因認被告涉
    有山坡地保育利用條例第三十五條第三項之罪嫌。
二、訊據被告坦承向台北縣五股鄉○○村○○○○段第五○九之二地號土地實際所有
    權人林宗平（登記名義人為林慶平）借用該地堆放模板後，未先擬具水土保持計
    畫，送請目的事業主管機關核定並監督實施，即僱用楊登峰、李銘陞駕駛挖土機
    在該土地上開挖土石，核與同案被告楊登峰、李銘陞於警訊中供述情節相符，並
    經證人林慶評、林宗平於原審及本院前審結證屬實（原審八十二年度訴字第二五
    三四號卷第五○頁、八十三年度訴字第二八四一號卷第四六、四七頁、本院上更
    (二)卷第三○、三一、四二頁反面），復有林口特區山坡地濫挖、濫葬聯合巡查作
    業紀錄、現場照片七幀及檢察官現場勘驗筆錄在卷可稽（見八十二年度偵字第七
    三五五號卷第五、四九、五七頁）。再上開土地業經台灣省政府於六十九年二月
    六日以（六九）府農山字第一二○一六六號函公告為台灣省山坡地保育利用範圍
    ，有台北縣政府、４、，北府農六字第一四○八三七號函附卷可考（見原
    審八十二年度訴字第二五三四號卷第一三五頁）。足見被告確有未先擬具水土保
    持計畫，送請目的事業主管機關核定並監督實施，即擅自開挖山坡地之事實無疑
    。
三、被告於本院前審辯稱：八十二年四月間均係下雨天，尚未進行開挖，惟經原審函
    調該地區之降雨紀錄，八十二年四月十二日至同年月二十一日止，僅十二日上午
    、十七日晚上、十九日上午有雨，其他時間均未下雨，有中央氣象局台北氣象站
    八十二年四月逐時降水量資料在卷可考（見原審八十三年度訴字第二八四一號卷
    第四一、四二頁）。而同案被告李銘陞於所涉違反山坡地保育利用條例案件八十
    二年四月二十一日警訊中供稱：「我於八十二年四月十八日起在五股鄉○○村○
    ○○段五股坑小段工作，負責看管現場及準備現場之食宿、人員調派、車輛調度
    等工作。．．．我在現場擔任負責人已有三天，均係在臨時工寮內。．．．我知
    道山崩倒塌由挖土機司機挖掘土石時引起的。」（見八十二年度偵字第七三五五
    號卷第二、四頁背面、五頁）及至原審調查時供稱：「我負責看管現場，那時現
    場有一台挖土機在挖水溝。」（見原審八十二年度訴字第二五三四號卷第一○頁
    ）同案被告楊登峰於原審調查時亦稱：「我有在五股鄉○○○○段第五○九號採
    取土石，我僱用李銘陞挖水溝，．．．只挖了一天而已。」、「甲○○找我挖水
    溝，一天七千元，大概四月，僱用李銘陞，以後即四月十二日開始挖，我挖了二
    天。」（見原審八十二年度訴字第二五三四號卷第二○、二七頁背面）依同案被
    告李銘陞、楊登峰所稱，二人受被告僱用後，已在上開土地開挖土石至灼。被告
    此部分所辯，要非屬實。
四、被告另稱：曾於八十二年二月十三日在同址山坡地挖掘水溝，經檢察官偵查後，
    認無盜採砂石，且未構成公共危險，為不起訴處分；八十四年一月二十三日原審
    履勘現場所見情形，應是他人開挖等語。惟被告於八十二年二月十二日被查獲夥
    同黃建榮在上開山坡地開挖整地，被告於該案供稱係受僱新甲汽車貨運公司挖掘
    排水溝，業經本院前審調取台灣板橋地方法院檢察署八十二年度偵字第三四０一
    號案卷查證無訛。本件犯罪時間為八十二年四月十二日至四月二十一日，並係被
    告自行僱工挖掘，先後二次顯非同一犯罪事實。再八十二年五月廿四日，同一地
    號雖又查獲有陳福山、楊漢泉開挖山坡地，惟經本院前審履勘現場，該地號山坡
    地開挖整地之面積非常廣闊，地形地貌經開挖後非常陡峭，有勘驗筆錄及現場勘
    驗筆錄可憑，另經本院前審調閱八十二年偵字第七三五五號楊登峰等公共危險等
    偵查卷及八十二年偵字第九二一一號陳福山等違反山坡地保育利用條例等案卷所
    附案發時之現場照片詳細比對，兩案之開採地點背景不同，被告所涉違反開挖山
    坡地，堆置有大量之土石塊，而陳福山、楊漢泉一案則係以挖土機開挖邊坡，未
    見有堆置開挖之土石塊，足見兩案開挖山坡地地點雖均屬同一地號，然位置卻不
    相同，且本案偵查中，及原審前後三次履勘現場所勘驗之開挖地點，確有開挖山
    坡地之事實，益見原審履勘現場所見之違法開挖山坡地，應是被告夥同楊登峰、
    李銘陞所為，被告辯稱係他人開挖，不足採信。
五、被告確有未先擬具水土保持計畫，送請各該目的事業主管機關會同主管機關核定
    並監督實施，即僱用楊登峰、李銘陞擅自於台北縣五股鄉○○村○○○○段第五
    ○九之二地號山坡地開挖土石，業經查明如前。而被告挖掘山坡地現場，距公車
    候車站及民宅僅約一百公尺，有檢察官履勘筆錄可參。證人即台北縣政府五股鄉
    公所之主辦人員李雲岩於本院前審到庭證稱：「該處每逢下雨，輒有土石崩塌之
    情形，影響道路通行並因路面流下泥沙造成滑動，易招致車禍」等語。再依卷附
    案發時現場照片顯示，前開山坡地已經被挖掘僅剩半壁，高度陡峭隨時有因雨水
    沖刷而流失土石之結果。且經原審兩度履勘現場所拍攝之照片觀之，該山坡地土
    石外露，地形陡峭被濫挖之山坡未有任何水土保持，原有之草木已蕩然無存，地
    形地貌並遭嚴重改變，台北縣政府八十四年二月七日八四北府農六字第○四一五
    ○二號函亦載稱：「八十四年一月二十三日現場勘查時之現況，『恐有造成邊坡
    坍塌及土石崩落之虞』．．．。」另台北縣五股鄉公所於八十五年五月二日與新
    莊地政事務所、台北縣警察局蘆洲分局及台北縣政府農業局人員再度會勘該山坡
    地，仍認定確遭嚴重開挖現場裸地僅部分自然恢復植生，判斷違規情形應於二、
    三年前；本院前審再次履勘現場，仍見山壁陡峭祼露，有台北縣五股鄉公所八五
    、五、四（）北縣五農字第七○○二號函、本院前審履勘筆錄所附之照片可憑
    。按山坡地保育利用條例第卅五條第三項之罪，係採具體危險制，以致生公共危
    險為要件。所謂致生公共危險，僅須有發生實害之蓋然性為已足，不以發生實害
    為必要，亦即行為有侵害不特定多數人之生命、身體、財產之虞，有此狀態發生
    ，即應認已生公共危險（抽象危險制則以有加害於公共安全之行為，即不能謂無
    危險，至其實際上引起之具體危險之狀態為何？則非所問）（最高法院八十五年
    度台上字第一五六七號判決參照）。本件山坡地開發現場既有造成邊坡坍塌及土
    石崩落，致影響道路，易生車禍之虞，自已致生公共危險。
六、本件公訴人起訴書載稱：被告未先擬具水土保持計畫，送請目的事業主管機關核
    定並監督實施，且未徵得地主同意，即擅自在上開山坡地開挖採取土石，犯有山
    坡地保育利用條例第三十五條第三項罪嫌。惟上開條例第三十四條規定違反同條
    例第十條規定即「在公有或他人山坡地內，不得擅自墾殖、佔用或從事前條第一
    款至第九款之開發、經營或使用」，應係指在公有或他人山坡地上，無正當權源
    而擅自墾殖或設置工作物始得成立。而同條例第三十五條第三項規定違反第三十
    五條第一項規定即「未先擬具水土保持計畫或水土保持計畫未經核定而擅自經營
    使用山坡地或未依核定計畫實施水土保持」，致生公共危險者，則指對於有使用
    權者，未依規定對山坡地為保育、利用所設處罰規定。本件被告係經土地所有權
    人林宗平同意使用堆放模板，已據證人林宗平於原審及本院前審結證屬實（原審
    八十二年度訴字第二五三四號卷第五○頁、八十三年度訴字第二八四一號卷第四
    六、四七頁、本院上更(二)卷第三○、三一、四二頁反面），則被告既屬有權使用
    ，自不構成山坡地保育利用條例第三十四條之罪。惟被告未先擬具水土保持計畫
    ，送請目的事業主管機關核定並監督實施，即在上開山坡地開挖採取土石，自應
    依山坡地保育利用條例第三十五條論處。
七、查八十七年一月七日修正前山坡地保育利用條例第三十五條第三項規定：違反第
    三十條第一項規定，未先擬具水土保持計畫或水土保持計畫未經核定而擅自經營
    使用山坡地或未依核定計畫實施水土保持，致生公共危險者，處六月以上五年以
    下有期徒刑，得併科五萬元以下罰金。而八十七年一月七日修正後同條項係規定
    ：第一項各款情形之一，致生水土流失、毀損水土保持處理與維護設施或釀成災
    害者，處六月以上五年以下有期徒刑，得併科新臺幣六十萬元以下罰金。修正後
    規定，已將修正前山坡地保育利用條例第三十五條第三項之構成要件，由「致生
    公共危險」之具體危險犯，修正為「致生水土流失、毀損水土保持處理與維護設
    施或釀成災害」之實害犯，此為構成要件變更。而本件被告開挖山坡地後，固已
    致生公共危險，惟證人即台北縣政府水土課員江志敏於原審調查時證稱：「這塊
    地不曾發生具體土石崩塌。」（見原審卷第四六頁）且依台北縣政府八十四年二
    月七日八四北府農六字第○四一五○二號函載稱：「本案違規地點開挖至今，經
    查無任何損害之具體情事．．．。」顯見上開開挖山坡地尚未發生具體實害，核
    與修正後山坡地保育利用條例第三十五條第三項之構成要件不符。比較修正前後
    山坡地保育利用條例第三十五條第三項規定，以修正後較有利於行為人，依刑法
    第二條第一項本文規定，應適用修正後之規定。則被告本件所為，既未發生具體
    實害，自僅得依山坡地保育利用條例第三十五條第一項規定論處（該項規定係處
    新臺幣六萬元以上三十萬元以下罰鍰之行政罰），而不得論以同條第三項之罪。
    至水土保持法於八十三年五月二十七日制定公布，本件被告犯罪時間係於該法公
    布前，被告自不構成水土保持法第三十二條、第三十三條之罪，併此敘明。
八、原審未及比較適用，仍依修正前山坡地保育利用條例第三十五條第三項規定，對
    被告論罪科刑，並就公訴人未起訴被告竊盜部分一併論罪（理由詳如後述），尚
    有違誤。被告上訴指摘原判決不當，為有理由，自應由本院撤銷改判，並諭知被
    告無罪。
九、被告僱用楊登峰、李銘陞於上開山坡地，以挖土機開挖土石，已如前述。雖被告
    及同案被告楊登峰、李銘陞亦均否認有盜取土石之行為，均稱：僅係挖掘水溝、
    疏濬排水以便放置工程用模板等語。惟原審於八十三年三月九日及八十四年一月
    二十三日曾兩度到現場勘驗結果（八十二年訴字第二五三四號楊登峰等違反山坡
    地保育利用條例案件，及八十三年訴字第二八四一號甲○○違反山坡地保育利用
    條例案件），現場並無排水溝，有勘驗筆錄可憑（見上開案卷第八六、八七頁、
    第五四、五五頁，本院上更(二)卷第一九一頁）。再依八十二年偵字第七三五五號
    偵查卷內現場照片所示，現場僅有堆置土石，亦未發現有挖掘排水溝之施工情形
    ，已見被告及共同被告楊登峰、李銘陞所稱在現場開挖排水溝，並非屬實。又證
    人即五股鄉公所職員李雲岩於原審結證：他們是把山之土石挖下來，不是挖水溝
    ．．．是挖土石去賣等語（見原審卷第二五頁）。同案被告李銘陞於警訊中亦稱
    ：我自八十二年四月十八日起在該處所負責之工作，包含車輛之調度等語。被告
    於楊登峰、李銘陞等違反山坡地保育利用條例案件原審審理中亦稱：僱用楊登峰
    一天七千元，我給他一萬四千元等語（見原審八十二年度訴字第二五三四號卷第
    一四三頁）。則被告等於現場開挖土石既經查明並非挖掘水溝；同案被告李銘陞
    亦稱在現場負責調度車輛，被告復以每日高達七千元之薪資僱用楊登峰以挖土機
    開挖土石，顯見被告等係意圖盜採土石無誤。惟公訴人就被告竊取土石犯嫌並未
    起訴，且公訴人起訴被告違反山坡地保育利用條例部分，既經判決無罪，本院自
    無從就此部分竊盜犯行一併審理，自應由檢察官另行偵辦。
據上論斷，應依刑事訴訟法第三百六十九條第一項前段、第三百六十四條、第三百零
一條，判決如主文
本案經檢察官陳明光到庭執行職務。
中      華      民      國      九十一    年     三     月    二十一    日
                              臺灣高等法院刑事第十四庭
                                  審判長法  官  陳  祐  輔
                                        法  官  洪  昌  宏
                            法  官  陳  國  文
右正本證明與原本無異。
如不服本判決應於收受送達後十日內向本院提出上訴書狀，其未敘述上訴之理由者並
得於提起上訴後十日內向本院補提理由書（均須按他造當事人之人數附繕本）。
                                        書記官  蔡  棟  樑
中      華      民      國   九 十 一   年     三     月    二 十 一    日
